【裁判字號】    94,訴,2556
【裁判日期】    950824
【裁判案由】    新型專利異議
【裁判全文】
臺北高等行政法院判決
                                      94年度訴字第2556號
                              .
原      告  光陽工業股份有限公司
代  表  人  甲○○（董事長）
訴訟代理人  劉法正律師
            楊祺雄律師（兼送達代收人）
上  一  人
複 代理 人  黃世瑋律師
被      告  經濟部智慧財產局
代  表  人  蔡練生（局長）
訴訟代理人  戊○○
參  加  人  三陽工業股份有限公司
代  表  人  乙○○（董事長）
訴訟代理人  丁○○兼送達代收.
            丙○○
上列當事人間因新型專利異議事件，原告不服經濟部中華民國94
年6 月8 日經訴字第09406129780 號訴願決定，提起行政訴訟，
經本院命參加人獨立參加訴訟，本院判決如下：
    主  文
原告之訴駁回。
訴訟費用由原告負擔。
    事  實
一、事實概要：
    原告於民國91年11月20日以「速克達機車的傳動構造」（下
    稱系爭案）向被告申請新型專利，經其編為第00000000號審
    查，准予專利。公告期間，參加人以系爭案有違核准審定時
    專利法98條第1 項第1 款、第2 項及第105 條準用第22條第
    3 項、第4 項規定，不符新型專利要件，對之提起異議。案
    經被告審查，為異議成立，應不予專利之處分。原告不服，
    乃向經濟部提起訴願，經遭訴願決定駁回，遂向本院提起行
    政訴訟。
二、兩造聲明：
  (一)原告聲明：
   1.訴願決定及原處分均撤銷。
   2.訴訟費用由被告負擔。
  (二)被告聲明：
   1.駁回原告之訴。
   2.訴訟費用由原告負擔。
  (三)參加人聲明：
   1.駁回原告之訴。
   2.訴訟費用由原告負擔。
三、兩造之爭點：系爭案是否有違修正前專利法第98條第2項之
    規定，而不符新型專利要件？
  (一)原告主張之理由：
   1.訴願決定未就原告於訴願當時所主張事實予以審究，並已
     構成突襲性裁判：
    (1)訴願決定機關完全未就原告於訴願當時所主張事實予以審
      查，亦完全未對系爭案與日本公開特許特開平0-000000號
      「強制空冷式內燃機關」專利案（下稱引證案）於技術構
      造與功效上有任何比對意見，卻遽逕自大幅申論所謂降低
      機車引擎重心之機車懸吊系統的正確設計要點，並據而以
      「系爭案之專利說明書及圖式，並未顯示其吊架與車架之
      裝配角度的位置關係，故無法顯示其機構於動態或靜態負
      載狀況下，是否仍能維持其引擎重心下降之目的... （參
      見原證2 號第5 頁第22行迄第6 頁第14行）」云云為由，
      作成維持原處分之決定。其執無據之論點片面就系爭案技
      術內容逕行主觀判定，所審認事實亦與原告所認識將要審
      查之基礎事實不一致，未就審查基礎事實通知原告，未能
      使原告預測並進而為充分之防禦或補充訴願理由，已構成
      突襲性裁判，剝奪原告補充訴願理由權（攻防權）之行使
      。
  (2)再者，縱如訴願決定所指機車引擎中心於動態時，可能因
      其與車架及吊架... 等裝配連結關係，甚或是行進路面狀
      況影響，造成機車引擎重心難保恆維持低下之疑慮，亦即
      習知技術在動態時引擎重心可能忽高忽低，而為不確定之
      狀態。惟如熟知該項技術者所周知，機車引擎重心設計應
      以機車呈靜態及動態時皆為考量要素，顯見訴願決定所指
      應有誤會。再者，系爭案所欲申請保護之範疇係在於「輸
      出軸64低於曲軸43的軸部431 ，該後輪軸72高於曲軸43之
      軸部431 」，此特徵構造使系爭案機車不管呈靜態或動態
      時皆保有引擎重心為較低位置，達到增進行進穩定性與擴
      充收納容量等功效，縱其與車架及吊架間的裝配位置關係
      必然處於某限制條件下。此外，縱算輪胎尺寸會影響後輪
      軸72高度，繼而影響到曲軸43之軸部的高度調整依據，但
      事實上，透過何者手段過程相配合以達到系爭案所載前揭
      必要技術特徵構造訴求，顯非屬系爭案所欲保護範疇，應
      非被告所當論究，參加人所指自無可採，訴願決定對系爭
      案保護範疇有所誤會以致認事未明。
   2.被告所為系爭案申請專利範圍第1 項不具進步性之理由，
     顯對系爭案技術內容有所誤會，且認定亦屬「後見之明」
     ，不符合「專利審查基準」有關進步性判斷原則：
    (1)修正前專利法第98條第2 項所謂之「熟習該項技術者所能
      輕易完成」，被告在89年10月所出版「專利審查基準」第
      2-2-21頁足供參照，在審查新型進步性時，必須謹戒落入
      「後見之明」之情形。又「顯而易見/ 輕易完成」判斷的
      關鍵是在於：「熟習該項技術者是否會採用該技術手段來
      完成該新型」，而溯推熟習該項技術者「是否會」採用該
      技術手段，主要在於先前技術是否曾對該技術手段的可能
      性作出建議。簡言之，當先前技術並未對該技術手段作出
      建議時，且該新型與先前技術相較，確實具有某種特殊的
      功效時，該新型即理應無違進步性之規定。
  (2)引證案對於曲軸、輸出軸及輪軸三點的安排沒有界定。另
      系爭案各請求項所界定「該後輪軸72高於曲軸43之軸部43
      1 」的技術特徵，明顯不同於引證案所揭示「後輪軸12低
      於曲軸箱軸部9 」此結構，亦全然未見於引證案中有任何
      教示，此確為被告所認同，訴願決定亦未對此為置駁。故
      引證案僅揭露其後輪軸12低近於曲軸箱軸部9 此構造，並
      未對其後輪軸12高於曲軸箱軸部9 此可能性有任何建議，
      故系爭案申請專利範圍第1 項所界定「後輪軸72高於曲軸
      43之軸部431 」之技術特徵，並非經由引證案說明書的例
      示或教示可得，甚為明確。再者，系爭案申請專利範圍第
      1 項與引證案所存有前揭構造差異，應是導致系爭案申請
      專利範圍第1 項確實較引證案具有「更為降低引擎重心，
      以增進行進穩定性與擴充收納容量」等功效增進之論證。
    (3)然被告卻逕自認為「取決於後輪軸72位置僅要高於輸出軸
      64，無關乎後輪軸72是否高於曲軸43之軸部431 」云云，
      純屬謬論，且對系爭案申請專利範圍第1項所載技術意義
      有嚴重誤解，並罔顧系爭案申請專利範圍第1項所主張「
      後輪軸72位置高於曲軸43之軸部431」此特徵構造之絕對
      必要性，被告逕自認為引證案與系爭案相較，二者曲軸之
      軸部與後輪軸之相對高度差所差甚微，引證案後輪軸高度
      略同於曲軸箱軸部，兩者所能達成功效相同等等此後見之
      明之認定，顯未依證據認定事實，且未依進步性判斷原則
      判斷。
   3.依一般經驗法則，機車之後輪軸高於曲軸之軸部時，確實
     可以調降引擎重心，被告對於系爭案與引證案所達功效大
     致相同之處分理由，亦屬違誤不當：
    (1)按系爭案與引證案之比對簡報內容，機車引擎重心是鄰近
      曲軸處，並取決於曲軸的軸部高度位置。亦即當曲軸的軸
      部較高時，引擎重心便較高而離地較遠；反之，當曲軸的
      軸部高度降低時，引擎重心亦會同時降低而離地較近，此
      乃熟習機車設計之技術者所周知。當然，不同車款間的輪
      胎尺寸與後輪軸高度的設計，自有差異，但於進行引擎重
      心調整時，必定是依據後輪軸高度此限制條件下，透過調
      整曲軸之軸部高度之手段以達成之。
  (2)另一方面，假設機車的後輪軸高度是固定的，亦即當車輪
      及輪框安裝在後輪軸的位置時，將決定後輪軸的高度，正
      因為機車後輪軸的高度在設計上是固定的，因此只有透過
      調整曲軸之軸部高度，方可達到調降引擎重心的目的，故
      被告稱「引擎4 重心G 取決於後輪軸72位置，只要高於輸
      出軸64，無關乎後輪軸72是否高於曲軸43之軸部431 」等
      處分理由不足採信。
   4.系爭案各請求項所界定之構造應具有進步性：
  (1)由系爭案說明書所載內容可知，其主要係有鑒於習知機車
      之曲軸軸部154 高度高於後輪軸172 ，故機車引擎15重心
      過高，以致整車操控性不穩，同時會產生收納空間較小之
      問題。另觀引證案輕易可見，其揭露之結構與系爭案所列
      舉之習知機車具有相同的缺失，即引證案同樣具有後輪軸
      高度12高於曲軸箱軸部9 高度的構造，縱或引證案於引擎
      重心上略有降低，但引證案仍然存有引擎重心g 稍高，以
      致操控穩定性與收納空間未臻理想等問題。而在靜態狀況
      下，系爭案申請專利範圍第1 項所界定「該後輪軸72高於
      曲軸43之軸部431 」的技術特徵，明顯不同於引證案所揭
      示「後輪軸12低於曲軸箱軸部9 」此結構。於基於前揭後
      輪軸高度限定條件下，假設系爭案與引證案為後輪軸高度
      與後車輪規格尺寸相同的機車，系爭案曲軸43之軸部431
      的調降幅度，確實大於引證案曲軸箱軸部9 的調降幅度。
      易言之，系爭案曲軸43之軸部431 的離地高度h 是小於引
      證案曲軸箱軸部9的離地高度H（即h系爭案＜H引證案），
      故系爭案引擎重心G勢必低於引證案引擎重心g（即系爭案
      引擎重心G離地較近，引證案引擎重心g離地較遠）。相較
      即知，系爭案具「明顯優異之降低引擎重心G成效以增進
      操控穩定性，與增大收納箱25收納容量」等功效增進，較
      引證案更為優異。特別是，系爭案申請專利範圍第1項所
      載「該後輪軸72高於曲軸43之軸部431」之特徵構造，全
      然未見於引證案中或得到任何教示，系爭案此部分構造手
      段顯非熟習該項技術者自引證案中所能輕易思及者。
  (2)此外，縱訴願決定中所指摘有關機車引擎重心於動態時會
      產生偏移情形為實，亦會發生於引證案。而由於系爭案引
      擎重心G 確實低於引證案引擎重心g ，系爭案相對具有較
      佳操控穩定性與較大收納空間等功效增進乃為事實，故在
      動態時所產生的干擾變化，系爭案自然具有較佳的緩衝應
      變能力，系爭案引擎重心G 所可能產生的變動幅度必仍小
      於引證案，並使得系爭案引擎重心G 恆維持在低於引證案
      引擎重心g 的情況下，仍能保有較佳的操控穩定性。
  (3)綜合前述，系爭案申請專利範圍第1 項顯非熟習該項技術
      者所能輕易完成者，且確實具有功效增進，系爭案申請專
      利範圍第1 項當具進步性，再依據可專利性判斷原則，系
      爭案申請專利範圍第2 項亦具進步性。
   5.參加人固於本院95年6 月13日準備程序期日庭稱機車後輪
     內徑大小的不同也可以造成後輪軸位置的不同，只要機車
     後輪輪胎內徑夠寬，也能夠抬昇後輪軸高度，形成與系爭
     案相同的結果云云。惟該陳述非屬於異議審議階段的主張
     ，亦無任何引證文件足供佐證，實不足為採。何況，因機
     車在設計上考量整體重量、強度、穩定性、安全性與所有
     零組件的配屬位置均有相當的影響，如果原屬小輪徑的機
     車，為了要達到系爭案降低重心的特徵，只將後輪徑加大
     ，那麼原本後輪上方的零組件勢必要全部變更相關的配屬
     位置，否則加大輪胎就放不進去，此時機車重心勢必連帶
     遭到影響。舉一簡單之例說明，即一般小客車不可能去換
     裝大卡車的輪胎，此為相同之道理，從而系爭案技術特徵
     所欲達成之「降低機車重心，增加操控穩定性、增加行李
     箱置物空間」絕不可能用加大輪徑的方式來直接達成。
  (二)被告主張之理由：
   1.訴願決定係針對原告於訴願理由中強調系爭案申請專利範
     圍第1 項之結構可降低引擎重心及可增加收納箱之收納容
     量之功效，詳細的就系爭案之結構及其實際的作用加以說
     明，並提出系爭案結構與引證案相較不具進步性之具體理
     由，尚難稱為突襲性裁判。
   2.系爭案申請專利範圍第1 項之特徵係在於輸出軸（64）低
     於曲軸（43）的軸部（431）， 而該後輪軸（72）係高於
     曲軸之軸部。而引證案其曲柄箱軸部（9）、 輸出軸（10
     ）及後輪軸（12）未位於同一直線，且可見到該曲柄箱軸
     部高於輸出軸，而後輪軸之位置高於輸出軸之位置。兩者
     所差在於該後輪軸究竟有無高於曲軸之軸部，但後輪軸之
     位置只要高於輸出軸，不論其是否有高於曲柄軸之軸部，
     均可達成降低機車引擎重心之目的。系爭案將曲軸與輸出
     軸之連線向下移動以達成重心下降，再比較系爭案與引證
     案之結構，可見兩者均將曲軸與輸出軸之連線向下移動，
     所差別在於向下移之幅度。另由引證案第2 圖與系爭案第3
     圖相較，兩者所差之下移幅度相差無幾，其雖在降低機車
     重心之效果有差別，系爭案申請專利範圍第1 項僅為熟習
     該項技術者所能輕易加以調整位置，且難稱具功效增進。
     另系爭案申請專利範圍第2 項為申請專利範圍第1 項之附
     屬項，而其吊架與車架之連結點係位於曲軸之軸部的前方
     之特徵，亦已為引證案第1 圖及第2 圖所揭露，是該項申
     請專利範圍亦為熟習該項技術者所能輕易完成且未能增進
     功效者，不具進步性。
   3.如果要降低機車重心，只有引擎的部分可以調整。而根據
     原告於起訴狀所提系爭案與引證案比對簡報第4 頁第2 項
     的說明，引擎重心的調整只有一種方式，且該方式屬於習
     知。如果按照前開第5 頁的說明，可以知道引證案與系爭
     案區別僅在於重心調整的過程。系爭案第1 圖可知後輪軸
     、曲軸、輸出軸成一直線，引證案第1 圖後輪軸（標號12
     ）介於曲軸與輸出軸之間。所以由系爭案第1 圖與引證案
     第1圖 有關後輪軸、曲軸、輸出軸三點位置的調整可以達
     到降低引擎高度為習知此項技術者可以輕易思及，功效也
     是可以預期的。因為調整的方式只有一種，且依照業者所
     需的高度為調整，所以此於機車業者可以輕易思及，不具
     進步性。
  (三)參加人主張之理由：
   1.「後輪軸」對於「曲軸的軸部」之相對位置高低，為原告
     所主張之爭點。然「後輪軸」對於「曲軸的軸部」之相對
     位置是呈現水平，或是略高或略低的狀態，可藉由下列方
     式：(1)在不變更車輪尺寸規格之情況下，可以降低「車架
     底部（底盤）」離地面的高度來調整「曲軸的軸部」對於
     「後輪軸」之相對位置。(2)在不變更車架底部（底盤）離
     地高度的情況下，可以加大車輪的尺寸，藉以調整「後輪
     軸」對於「曲軸的軸部」之相對位置，此皆為該行業所屬
     技術領域中具有通常知識者所能輕易完成。調整曲軸高度
     以達到引擎降低的目的可以輕易思及。且曲軸固定時調整
     輪胎尺寸也可以達到降低重心的目的，也是熟悉該項技術
     者可以輕易思及。
   2.車架底部（底盤）離地面的高度，即最小離地高度，乃指
     車輛的中間區域最低點離地高度的距離，各個汽、機車製
     造廠商依其市場需求之產品定位及車輛用途而自行訂定，
     因此也就有了底盤離地面較低的跑車（如賽車），和底盤
     離地面較高並強調越野性的車輛（如越野車）。以引證案
     為例，在不變更車輪尺寸規格情況下，後輪軸的軸心其離
     地面的高度是固定的，所以當降低車架底部（底盤）離地
     高度時，會使得引擎動力單元的曲軸軸部，會以後輪軸為
     旋轉軸心而旋轉，降低曲軸軸部的高度，因此便呈現了曲
     軸的軸部的高度會低於後輪軸高度的情況。
   3.反之，在不變更車架底部（底盤）離地高度之情況下，引
     擎因受限於車架的關係，其引擎曲軸軸部離地高度也因此
     受限；但是當車輪（輪框及輪胎）的尺寸加大情況下，後
     輪軸會因車輪的加大而提高了離地高度，因此會使後輪軸
     的高度高於曲軸的軸部的高度。
   4.由系爭案第3 圖與引證案第1圖，「引擎動力單元，三個軸
     部排列方式與構造」以及「引擎動力單元的吊架鎖附位置
     」比較，可知系爭案與引證案的設計理念及構造型式完全
     相同。因此，要將引證案第1 圖「後輪軸12與曲軸的軸部
     9 略為平行」的形態，呈現系爭案第3 圖所呈現「後輪軸
     72略高於曲軸的軸部431 」的形態，為業界可在不變更車
     輪尺寸規格情況下，降低「車架底部（底盤）」離地面的
     高度，以及在不變更車架底部（底盤）離地高度之情況下
     ，加大車輪的尺寸來完成。由此可知，系爭案實屬業界習
     知技術，為該行業所屬技術領域中具有通常知識者，能輕
     易完成，故其不具進步性，不符新型專利之要件。
    理  由
一、系爭案係於91年11月20日申請專利，被告於92年6月6日審定
    准予專利，則系爭案有無應不予專利之原因，應以核准審定
    時所適用之自90年10月24日修正公布之專利法為斷，合先
    明。次按凡對物品之形狀、構造或裝置之創作或改良，而可
    供產業上利用者，得依法申請取得新型專利，固為系爭案核
    准審定時專利法第97條暨第98條第1 項所明定。惟如其「新
    型係運用申請前既有之技術或知識，而為熟習該項技術者所
    能輕易完成且未能增進功效時」，仍不得依法申請取得新型
    專利，復為同法第98條第2 項所明定。依卷附新型專利說明
    書之記載，系爭案申請專利範圍係：
  1.一種速克達機車的傳動構造，其係於座墊下方設有一動力單
    元，並於座墊與動力單元之間設置有一收納箱，該動力單元
    係由吊架與車架相連結，並由後輪及避震器支撐傳動箱；其
    特徵在於：該傳動構造係由曲軸箱內之曲軸所延伸的軸部，
    藉由皮帶變速機構將動力傳送至輸出軸，且該輸出軸在整車
    係低於曲軸的軸部，而該後輪軸係高於曲軸之軸部者。
  2.依據申請專利範圍第1 項所述之速克達機車的傳動構造，其
    中：該吊架與車架的連結點係位於曲軸之軸部的前方。
二、本件爭點兩造已限縮在引證案即日本1995年12月19日公開之
    特開平0-000000號專利案是否可證明系爭案不具進步性（95
    年6月13日準備程序筆錄參照），茲就該部分予以論究。系
    爭案係一種速克達機車的傳動構造，係藉著曲軸箱內之曲軸
    延伸而出的軸部，將動力由皮帶變速機構傳送到輸出軸與後
    輪軸，且輸出軸在整車是低於曲軸的軸部，而後輪軸是高於
    曲軸之軸部，藉以降低該速克達機車的重心，以提升操控性
    ，此外，該引擎的位置向下設置，更可以使得位於引擎上方
    之收納箱的收納空間大大擴充（系爭案專利說明書摘要參照
    ）。引證案第2圖及第3圖揭示一種成逆ㄟ字形之變速箱，其
    曲柄箱軸部、輸出軸及後輪軸未位於同一直線，且該曲柄箱
    軸部係高於輸出軸，而後輪軸之位置則高於輸出軸之位置。
    引證案與系爭案技術特徵相較，其均將曲軸與輸出軸之連線
    向下移動，所差別者僅在於該後輪軸是否高於曲軸之軸部。
    雖然系爭案係界定後輪軸是高於曲軸之軸部，而引證案圖式
    第2 、3 圖係揭示後輪軸之位置高於輸出軸之位置。但後輪
    軸之位置只要高於輸出軸，不論其是否有高於曲柄軸之軸部
    ，均可達成降低機車引擎重心之目的。系爭案將後輪軸界定
    高於曲軸之軸部，與引證案將後輪軸高於輸出軸之揭露，二
    者之差異僅在於後輪軸上下位移之幅度。而依系爭案專利說
    明書就圖式第1 圖所揭露習知技術之說明顯示，習知之曲軸
    152之軸部154、輸出軸162及後輪軸172是位在不同於水平線
    H之一軸M上，其中該軸部154至地面間的距離最大，而該後
    輪軸172至地面的距離最小（專利說明書第6頁參照）。因此
    ，系爭案所指習知技術顯示曲軸軸部、輸出軸、後輪軸三點
    的相關位置上，後輪軸係至地面的距離最小，亦即係位於最
    下方，而引證案則係揭露將後輪軸提升至介於輸出軸於與曲
    軸之間，由系爭案所揭之習知技術與引證案所揭露之技術參
    互以觀，引證案已經教示藉由後輪軸提升以降低機車引擎重
    心之技術手段，系爭案再將後輪軸提升至高於曲軸軸部（系
    爭案與引證案之輸出軸均低於曲軸軸部），僅係就後輪軸上
    下位移之技術運用，係屬依引證案教示，運用習知技術，為
    熟習該項技術者所能輕易思及，其所達成之功效亦屬可得預
    期，難謂具進步性。原告主張系爭案申請專利範圍第1項所
    載「該後輪軸72高於曲軸43之軸部431」之特徵構造，全然
    未見於引證案中或得到任何教示，系爭案此部分構造手段顯
    非熟習該項技術者自引證案中所能輕易思及等等，核非可採
    。另系爭案申請專利範圍第2項為申請專利範圍第1項之附屬
    項，其附屬特徵吊架與車架之連結點係位於曲軸之軸部的前
    方之特徵，亦為引證案第1圖及第2圖所揭露，亦不能以該附
    屬特徵認非為熟習該項技術者所能輕易完成或具有功效之增
    進。
三、從而，被告以系爭案係運用申請前引證既有之技術或知識，
    而為熟習該項技術者所能輕易完成且未能增進功效者，不具
    進步性而為異議成立之處分，於法並無不合。訴願決定予以
    維持，亦屬妥適。且訴願決定係針對原告於訴願理由中強調
    系爭案申請專利範圍第1 項之結構可降低引擎重心及可增加
    收納箱之收納容量之功效，而就系爭案之結構及其實際的作
    用加以分析，並就系爭案結構與引證案相較結果並不具進步
    性予以具體理由之說明，尚難謂係突襲性裁判。原告主張前
    詞，請求撤銷訴願決定及原處分，為無理由，應予駁回。另
    本件依引證案已足以證明系爭案不具進步性，至於其他異議
    引證證據已不影響本件判斷之結果，又原告其餘主張亦不影
    響結論之判斷，爰不一一再予論述，均併明。
據上論結，本件原告之訴為無理由，爰依行政訴訟法第98條第3項
前段，判決如主文。
中    華    民    國    95    年     8    月   24     日
                          第三庭審判長法  官  姜素娥
                                      法  官  陳秀
                                      法  官  陳國成
上為正本係照原本作成。
如不服本判決，應於送達後20日內向本院提出上訴狀並表明上訴
理由，如於本判決宣示後送達前提起上訴者，應於判決送達後20
日內補提上訴理由書（須按他造人數附繕本）。
中    華    民    國    95    年     8    月   30     日
                                      書記官  王英傑


司法院資訊處製作；財團法人民間司法改革基金會備份。
